【裁判字號】    98,訴易,34
【裁判日期】    980728
【裁判案由】    侵權行為損害賠償
【裁判全文】
臺灣高等法院民事判決                  98年度訴易字第34號
原      告  乙○○○
被      告  甲○○
上列當事人間侵權行為損害賠償事件，原告提起刑事附帶民事訴
訟，經本院刑事庭裁定移送，原告並為訴之減縮，本院於中華民
國98年7月14日言詞辯論終結，判決如下：
    主    文
被告應給付原告新台幣伍萬元，及自民國九十八年四月九日起至
清償日止按年息百分之五計算之利息。
訴訟費用（除減縮部分外）由被告負擔。
    事    實    及    理    由
一、程序部分：
  (一)按當事人認法官執行職務有偏頗之虞，得聲請法官迴避；法
    官被聲請迴避者，在該聲請事件終結前，應停止訴訟程序，
    民事訴訟法第32條第1項第2款、第37條第1項前段定有明文
    。查原告以受命法官執行職務有偏頗之虞，於民國（下同）
    98年6月22日具狀聲請迴避（見本院卷第45至47頁），嗣經
    98年6月30日本院98年度聲字第250號裁定駁回聲請確定（見
    本院卷第63頁），依上開規定，本件訴訟程序無須停止，先
    予說明。
  (二)按訴狀送達後，原告固不得將原訴變更或追加他訴，但如係
    擴張或減縮應受判決事項之聲明者，不在此限，民事訴訟法
    第255條第1項第3款定有明文。查原告於98年2月25日提起附
    帶民事訴訟，請求被告給付原告新台幣（下同）88萬元，及
    自起訴狀繕本送達翌日起至清償日止按年息百分之五計算之
    利息（見本院98年附民字第45號案卷第2頁）；嗣於本院98
    年7月14日言詞辯論時減縮為：被告應給付原告5萬元，及自
    起訴狀繕本送達翌日起至清償日止按年息百分之五計算之利
    息（見本院卷第66頁），核屬減縮訴之聲明，依上開規定應
    予准許。
二、原告主張：兩造為台北縣新店市○○路○段221之3號「康和
    春秋」社區居民，被告甲○○身兼社區主委，嗣因管委會財
    務遭原告質疑而相處不睦。97年6月19日晚間22時40分許，
    被告基於公然侮辱之犯意，在住戶進出且共見共聞之康和春
    秋社區大門口，見原告正欲入門，被告先偏頭向地上吐口水
    ，嗣二人僅餘社區鐵門阻隔時，再對原告吐口水並噴濺至頭
    部，足以貶損原告人格及聲譽。為此依侵權行為法則訴請被
    告賠償5萬元本息等語。並聲明：被告應給付原告5萬元，及
    自起訴狀繕本送達翌日起至清償日止按年息百分之五計算之
    利息。
三、被告則以：被告當時是咳嗽，並未向原告吐口水。台灣台北
    地方法院97年度易字第2721號刑事判決亦認被告並無公然侮
    辱行為，雖本院98年度上易字第335號刑事判決處被告拘役2
    0日確定，然被告已聲請提起非常上訴，故刑事二審判決所
    認定事實尚非可採。再者，原告於前揭刑案警訊時僅表示被
    告有做吐口水動作；於檢訊改稱被告吐口水濺至其臉部與頭
    髮；於刑案一審又稱口水是濺到下嘴唇，不確定有無濺到頭
    髮云云，其前後陳述不一，顯不可信。何況依刑事案件一審
    與檢察官勘驗筆錄，被告走向大門並伸手開門時，並未朝原
    告或大門吐口水；但原告卻在刑案指稱被告於即將開門之際
    向其吐口水云云，顯見原告主張並非事實等語，資為抗辯。
    並答辯聲明：原告之訴駁回。
四、兩造不爭執事實：
  (一)兩造為台北縣新店市○○路○段221之3號「康和春秋」社區
    居民，被告甲○○身兼社區主委。原告前告訴被告恐嚇，經
    台灣台北地方法院檢察署檢察官96年度偵字第1660號不起訴
    處分，另控告被告背信等，亦經該署97年度偵字第7760號不
    起訴處分〔見台灣台北地方法院97年度易字第2721號案卷（
    下稱刑案一審卷）第23至24、34至38頁〕。
  (二)原告提起刑事告訴，主張被告於97年6月19日晚間22時40分
    許，以公然侮辱意思，在康和春秋社區大門口，見原告正欲
    入門，先偏頭向地上吐口水，嗣二人僅間隔社區鐵門之距離
    時，再對原告吐口水。嗣台灣台北地方法院檢察署檢察官以
    97年度偵字第15489號將被告提起公訴，台灣台北地方法院9
    7年度易字第2721號判決被告無罪，經檢察官上訴後，本院
    98年度上易字第335號刑事判決認被告構成公然侮辱罪，處
    拘役20日確定。
  (三)原告於附帶民事訴訟主張被告於97年6月19日晚間22時40分
    許，於康和春秋社區大門口與原告擦身而過之際，兩度以日
    文「ＧＯＭＩ（意指垃圾）」辱罵原告。嗣於本院98年6月1
    0日準備程序撤回此部分主張（見本院卷第14頁背面）。
五、原告主張被告97年6月19日晚間22時40分許，在康和春秋社
    區大門口，見原告正欲入門，先偏頭向地上吐口水，嗣二人
    僅間隔社區鐵門時，被告再對原告吐口水致噴濺至原告頭部
    等語。被告辯稱並未向原告或大門吐口水，當時僅係咳嗽云
    云。經查：
  (一)刑事一審於97年11月25日勘驗康和春秋社區錄影光碟：(1)97
    年6月19日22時39分52秒，乙○○○夫妻即出現在監視畫面
    左方正欲進入社區大門；(2)22時39分59秒，被告出現在監視
    畫面之左下方，此時乙○○○夫妻正於大門外，尚未進入社
    區，仍在正對大門外；(3)22時40分2秒，…乙○○○夫妻正
    於社區大門外，未進入社區內，仍在正對大門外，被告頭直
    視大門方向後，「隨即頭部偏向左下方，朝地面吐一口口水
    」；(4)22時40分4秒，被告朝向大門並開啟大門；(5)22時40
    分7秒，被告、乙○○○夫妻，社區男子及其他女住戶等五
    人集中於大門前；…；(7)22時40分9秒，「被告與乙○○○
    擦身而過」，…；(8)22時40分11至16秒，乙○○○之妻朝乙
    ○○○方向，並拉住乙○○○做出勸阻之動作，「乙○○○
    有低頭動作出現」，此時被告已出監視畫面；(9)22時40分20
    秒，由社區住戶該男子及其他女住戶開啟大門，乙○○○夫
    妻亦隨之進入社區大門內…〔見刑案一審卷第44頁勘驗筆錄
    ，內容詳如附表〕。核與檢察官勘驗光碟內容相符〔見台灣
    台北地方法院檢察署97年度偵字第15849號案卷（下稱刑案
    偵卷）第30頁〕。參以兩造前有數件刑案糾葛，已有嫌隙，
    嗣原告夫妻於97年6月19日22時39分52秒即到達社區大門，
    僅因被告出現而停留門外，並於28秒後（即22時40分20秒）
    始進入社區大門，若非原告忌憚被告吐口水等行為，當不致
    在社區門口停留長達28秒鐘始進門。況被告於22時40分2秒
    直視大門（原告夫妻在門外），忽往地面吐口水，迨22時40
    分9秒與原告擦肩而過，原告即有低頭（甩頭）動作，原告
    配偶岳美玲並對原告勸阻，益徵被告確向原告及其前方地面
    吐口水，否則原告何須低頭（甩頭）、且由岳美玲勸阻防止
    爭端？
  (二)證人岳美玲於97年7月31日檢訊時亦證稱：當天我與原告要
    回家，要進鐵門時，就看到被告要出來，原告跟我說被告看
    到他就會吐口水。當時我站在原告後面，被告很靠近原告，
    他先向原告面前吐口水等語（見刑案偵卷第21頁）。核與原
    告主張大致相符，亦與刑案一審勘驗筆錄所載原告夫妻在社
    區門外等候，迨原告與被告擦肩而過，原告低頭（甩頭）並
    由證人勸阻情節相符，益徵被告確於上開時地向原告及其前
    方地面吐口水。
  (三)被告固辯稱其係咳嗽等語；然依上開勘驗筆錄，被告舉動確
    係吐口水，所辯已難採信。再者，依康和春秋社區監視器所
    翻拍相片，被告當時並無任何咳嗽或遮擋咳嗽飛沫動作（見
    刑案偵卷第33至35頁），故被告所辯洵非可採。被告又謂原
    告於刑案指訴不一；惟原告於刑案警訊指訴被告對其做吐口
    水動作（見刑案偵卷第5頁），檢訊時表示被告吐口水濺到
    原告，原告遂有甩頭動作（見刑案偵卷第21頁），於刑案一
    審稱下嘴唇有感覺到口水，頭髮沒有感覺（見刑案一審卷第
    55頁背面），僅係針對細節於歷次訊問時為更詳盡說明，則
    被告遽謂原告陳述前後不一，尚非可取。
  (四)證人即康和春秋住戶陳安宇固於刑案一審97年12月12日庭訊
    時證稱：當天寸叔叔要（指被告）來幫我們開門，他開門之
    後，原告就對他打噴嚏，寸叔叔並沒有做什麼反應。我站在
    原告旁邊，沒看到被告對原告吐口水等語（見刑案一審卷第
    61 頁背面筆錄）；然陳安宇同時證稱：當時距原告約3公尺
    ，距被告約4、5公尺等語（見同卷第62頁背面），且陳安宇
    與被告間為社區大門水泥樑柱所阻隔（見刑案偵卷第35頁康
    和春秋社區監視器翻拍相片），是陳安宇所處位置、角度未
    必能全程觀看被告行為，其證詞尚不足為有利被告之認定。
    至於證人即康和春秋保全人員張光喜固於前述期日證稱：當
    日我在車道崗哨執勤，崗哨距離門二、三米，當時主委（即
    被告）要出來，原告要進去，我看到原告在叫，他太太在拉
    他；被告並未對原告做什麼事情等語（見刑案一審卷第59至
    60頁背面筆錄）；惟張光喜亦表明：當時從我的角度因為樑
    柱遮蔽，沒有看到被告行為，被告出來鐵門，我才看到等語
    （同卷第60頁正面筆錄），張光喜視線既受樑柱遮蔽，是其
    目擊過程並非完整，亦不足採為有利被告之認定。
六、原告主張其因被告侵權行為致人格與聲譽受損，得請求慰撫
    金5萬元；然被告否認此數額。經查：
  (一)按因故意或過失，不法侵害他人之權利者，負損害賠償責任
    ；不法侵害他人之身體、健康、名譽、自由、信用、隱私、
    貞操，或不法侵害其他人格法益而情節重大者，被害人雖非
    財產上之損害，亦得請求賠償相當之金額，民法第184條第1
    項前段、第195條第1項前段分別定有明文。次按慰藉金之賠
    償須以人格權遭受侵害，使精神上受有痛苦為必要，其核給
    之標準固與財產上損害之計算不同，然非不可斟酌雙方身分
    資力與加害程度，及其他各種情形核定相當之數額，有最高
    法院51年台上字第223號判例可稽。
  (二)原告主張其因被告公然侮辱行為，致其名譽與人格法益受損
    且情節重大，得請求慰撫金5萬元。本院審酌原告曾任台灣
    政經戰略研究文教基金會研究員、被告為高雄工專肄業，家
    中有妻子與二個小孩，經營餐廳多年，事後迄未彌補原告損
    害，以及雙方身分、地位、經濟狀況等各項因素，認原告所
    請求慰撫金5萬元為適當。被告空言原告請求過高，尚非可
    取。
七、綜上所述，被告於97年6月19日晚間22時40分許，在康和春
    秋社區大門口向原告吐口水，致原告名譽與人格受有損害；
    被告空言否認有何侵權行為，尚非可取。從而，原告依據侵
    權行為法則，請求被告賠償原告5萬元，及自起訴狀繕本送
    達次日起（即98年4月9日）至清償日止，按年息百分之五計
    算之利息，為有理由，應予准許。
八、本件為判決基礎之事證已明，兩造其餘主張、陳述及所提證
    據，經審酌後，認均與本件結論無礙，不再一一論列，併予
    敘明。
九、據上論結，本件原告之訴為有理由，爰判決如主文。
中    華    民    國    98    年    7     月    28    日
                  民事第十七庭
                        審判長法  官  藍文祥
                              法  官  陳麗芬
                              法  官  吳燁山
正本係照原本作成。
不得上訴。
中    華    民    國    98    年    7     月    29    日
                              書記官  于  誠
附表：台灣台北地方法院97年度易字第2721號案卷97年11月25日
      勘驗筆錄（見該卷第44頁）
┌──┬───────┬─────────────┬─────┐
│編號│監視器畫面時間│內                  容    │備    註  │
├──┼───────┼─────────────┼─────┤
│ 1  │97年6月19日22 │乙○○○與其妻出現在監畫面│          │
│    │時39分52秒    │左方正欲進入社區大門。    │          │
├──┼───────┼─────────────┼─────┤
│ 2  │97年6月19日22 │甲○○出現在監視畫面之左下│          │
│    │時39分59秒    │方。此時乙○○○與其妻正於│          │
│    │              │大門外，尚未進入社區，仍在│          │
│    │              │正對大門外。              │          │
├──┼───────┼─────────────┼─────┤
│ 3  │97年6月19日22 │社區住戶身著白色襯衫及淺色│          │
│    │時40分2秒     │褲子肩背黑色提帶之男子（貌│          │
│    │              │似學生）及其他女出現於監視│          │
│    │              │畫面左上方，正走近社區大門│          │
│    │              │，乙○○○與其妻正於大門外│          │
│    │              │，未進入社區內，仍在正對大│          │
│    │              │門外。甲○○頭直視大門方向│          │
│    │              │後，隨即頭部偏向左下方，朝│          │
│    │              │地面吐了一口口水。        │          │
├──┼───────┼─────────────┼─────┤
│ 4  │97年6月19日22 │甲○○朝向大門並開啟大門。│          │
│    │時40分4秒     │                          │          │
├──┼───────┼─────────────┼─────┤
│ 5  │97年6月19日22 │甲○○、乙○○○與其妻、社│          │
│    │時40分7秒     │區該男子及其他女住戶等5人 │          │
│    │              │集中於大門前，然此時監視畫│          │
│    │              │面遭門柱檔到，並無法看出5 │          │
│    │              │人的動作。                │          │
├──┼───────┼─────────────┼─────┤
│ 6  │97年6月19日22 │乙○○○用力將頭部往右下朝│          │
│    │時40分8秒     │地面吐了一口口水。        │          │
├──┼───────┼─────────────┼─────┤
│ 7  │97年6月19日22 │甲○○與乙○○○擦身而過，│          │
│    │時40分9秒     │另3名人員之動作監視畫面仍 │          │
│    │              │遭門柱檔到，無法辨出。    │          │
├──┼───────┼─────────────┼─────┤
│ 8  │97年6月19日22 │乙○○○之妻朝乙○○○方向│          │
│    │時40分11秒至16│，並拉住乙○○○做出勸阻之│          │
│    │秒            │動作，乙○○○有低頭動作出│          │
│    │              │現，此時甲○○已出監視畫面│          │
│    │              │。                        │          │
├──┼───────┼─────────────┼─────┤
│ 9  │97年6月19日22 │由社區住戶該男子及其他女住│          │
│    │時40分20秒    │戶開啟大門，乙○○○與其妻│          │
│    │              │亦隨之進入社區大門內。    │          │
├──┼───────┼─────────────┼─────┤
│ 10 │97年6月19日22 │甲○○又出現於監視器畫面中│          │
│    │時40分37秒    │，有吸食香菸之動作。      │          │
├──┼───────┼─────────────┼─────┤
│ 11 │97年6月19日22 │甲○○又出現於監視器畫面中│          │
│    │時40分44秒    │，正開啟大門進入社區，以左│          │
│    │              │手叼煙置於嘴部吸食。      │          │
├──┼───────┼─────────────┼─────┤
│ 12 │97年6月19日22 │甲○○進入社區內，左手拿著│          │
│    │時40分46秒    │香菸自然垂放。直至22時40分│          │
│    │              │49秒甲○○離開監視器畫面。│          │
└──┴───────┴─────────────┴─────┘


司法院資訊處製作；財團法人民間司法改革基金會備份。
